【裁判字號】    91,訴,3803
【裁判日期】    920930
【裁判案由】    確認買賣關係不存在等
【裁判全文】
臺灣高雄地方法院民事判決  九十一年度訴字第三八○三號
    原      告  丙○○○
    訴訟代理人  張永昌  律師
    被      告  丁○○
                甲○○
    訴訟代理人  乙○○
右當事人間確認買賣關係不存在等事件，本院九十二年九月十八日言詞辯論終結，判
決如左：
    主      文
原告之訴駁回。
訴訟費用由原告負擔。
    事實及理由
一、原告主張：被告丁○○於民國五十八年一月十五日將坐落高雄縣茂林鄉○○段第
    一三三七地號土地（下稱系爭土地）之耕作權轉讓予訴外人蔡蘭香，並約定「上
    開土地政府開放，賣方立即無條件辦理過戶登記予買方」，嗣訴外人蔡蘭香再將
    系爭土地之耕作權讓與原告，惟被告丁○○竟於八十六年十二月十八日以買賣為
    原因將系爭土地之所有權全部移轉登記予被告甲○○，原告於知悉後向被告丁○
    ○詢問，被告丁○○乃承認係登記錯誤，並於土地列印清冊上記載「手續上有錯
    （確有陳勝﹝即原告之配偶﹞原地）」字樣，是被告間就系爭土地並無買賣合意
    ，渠等之買賣行為係通謀虛偽意思表示，而被告間就系爭土地之買賣關係如不存
    在，原告即得訴請所有權移轉登記，自有受確認判決之法律上利益，爰提起本件
    確認之訴等語。於本院聲明：確認被告間就系爭土地之買賣關係（包括債權行為
    及物權行為）不存在。
二、被告丁○○則以：伊於八十六年間出售十筆土地（包括系爭土地）予被告甲○○
    ，總價七十萬元，伊為感謝被告甲○○祖母的養育之恩，才將土地賣給被告甲○
    ○，伊不知道訴外人蔡蘭香又將系爭土地耕作權讓與原告，被告甲○○於簽約當
    天已給付定金三十萬元，其餘四十萬元則因政府發放之補償金均由伊領取，故伊
    未再向被告甲○○請求，又所有權移轉契約書上記載價金九十九萬七千五百元係
    代書依公告現值估價，伊並不知情，被告間並非通謀虛偽買賣等語置辯。於本院
    聲明：原告之訴駁回。
三、被告甲○○則以：伊向被告丁○○購買十筆土地，總價新台幣（下同）七十萬元
    ，定金三十萬元已經付清，其餘四十萬元伊係以造林補償金給付，所有權移轉契
    約書上記載之金額係代書依公告現值估價，並非實際售價，因一般買賣土地均以
    公告現值計算價金課稅，故所有權移轉契約書與買賣契約書所載之價金不同，乃
    屬正常，況系爭土地係原住民保留地，限於原住民始得買賣，故交易價格較低，
    又被告間係於八十六年三月三日簽訂買賣契約，迄今已六年餘，衡情記憶模糊亦
    屬合理，伊雖陳稱總價約六、七十萬元，與實際售價七十萬元亦相去不遠，且被
    告間係親戚關係，未書立收據符合人情之常，難謂被告間係通謀虛偽買賣等語置
    辯。於本院聲明：原告之訴駁回。
四、原告主張：被告丁○○於五十八年一月十五日將系爭土地之耕作權轉讓予訴外人
    蔡蘭香，並約定「上開土地政府開放，賣方立即無條件辦理過戶登記予買方」，
    嗣訴外人蔡蘭香再將系爭土地之耕作權讓與原告，惟被告丁○○於八十六年十二
    月十八日以買賣為原因將系爭土地之所有權全部移轉登記予被告甲○○之事實，
    業據提出土地出讓契約及他項權利證明書各一份為證，復有本院依職權向高雄縣
    美濃地政事務所調取系爭土地之土地登記謄本暨被告間之所有權移轉登記資料等
    件在卷可稽，且為被告所不爭執，自堪信為真實，惟原告主張被告間之買賣係通
    謀虛偽意思表示應為無效云云，則為被告所否認，並以前揭情詞置辯。經查：
  （一）按確認之訴非原告有即受確認判決之法律上利益者，不得提起。所謂即受確
        認判決之法律上利益，係指法律關係之存否不明確，原告主觀上認其在法律
        上之地位有不安之狀態存在，且此種不安之狀態，能以確認判決將之除去者
        而言（最高法院五十二年台上字第一二四０號判例意旨參照）。本件被告間
        就系爭土地之買賣關係（債權行為及物權行為）既影響原告與訴外人蔡蘭香
        間之買賣標的即系爭土地是否履行可能，如不訴請確認，則原告基於買賣契
        約對於訴外人蔡蘭香請求權行使之客體為何（系爭土地或債務不履行損害賠
        償），無法明確，是堪認被告間買賣關係之存否不明確，造成原告在法律上
        之地位不安定，而此種不安定狀態能以確認判決除去，則依前開說明，原告
        提起本件確認之訴即有確認訴訟之法律上利益，應予准許。
  （二）次按表意人與相對人通謀而為虛偽意思表示者，其意思表示無效，民法第八
        十七條第一項前段固定有明文，惟所謂通謀虛偽表示，係指表意人與相對人
        相互明知為非真意之表示而言，故表意人之相對人不僅須知表意人非真意，
        並須就表意人非真意之表示相與為非真意之合意，始為相當（最高法院五十
        一年台上字第二一五號判例參照）。本件依被告提出之讓渡契約書所示，其
        上載明讓與標的包括坐落高雄縣茂林鄉○○段一二八七、一三三七（即系爭
        土地）、一四六三、一四八三、一四九０、一四九一、一四九三、一四九五
        、一四九八、一五０三地號等十筆土地，其中第一條約定總價為七十萬元，
        雖與上開所有權移轉契約書「買賣價款總金額」欄所載之九十九萬七千五百
        元不相符合，惟證人即承辦人員陳姵君到庭結證稱：被告二人約定買賣包括
        系爭土地在內之十筆原住民保留地，總價為七十萬元，由他們自己談，伊沒
        有過問，所有權移轉契約書上所載的買賣總價是依據當年度公告現值計算，
        一般可依實際價金或依公告現值填載，差別在於土地增值稅及印花稅之課徵
        ，但本件沒有課徵增值稅，印花稅也差不了多少等語（見本院九十二年四月
        十六日準備程序筆錄），核與被告辯稱所有權移轉契約書上所載之金額並非
        實際售價，而係代書依據公告現值計算等語相符，又被告甲○○雖於本院第
        一次準備程序時略稱：買賣總價六、七十萬元等語，惟與實際售價七十萬元
        相去不遠，況系爭買賣契約係於八十六年間簽訂，距今時日久遠，被告甲○
        ○之記憶難免模糊，其回答大約之數額亦符合常理，是原告尚難憑此即謂被
        告間係通謀虛偽買賣。
  （三）原告主張被告所提出之讓渡契約書係事後製作云云，惟證人陳姵君證稱：讓
        渡契約書是伊幫被告作成的，當時雙方有一一確認讓渡契約書上所載之地號
        等語，堪認上開讓渡契約書係買賣當時即已作成，而非被告於本件訴訟後所
        為，故原告此部分主張，洵非可採。依該讓渡契約書第二條約定：「讓渡契
        約成立日，乙方（即被告甲○○）即付三十萬元予甲方（即被告丁○○）作
        為定金，甲方於當日如數收訛不另立據，其餘款於辦理更名手續完妥交付。
        甲乙雙方均無異議。」，又該讓渡契約書既係簽約當天製作，而非事後所為
        ，則被告二人陳稱：定金三十萬元於簽約當天已給付，未書立收據等語即與
        事實相符，堪信為真，原告殊難因被告間未書立收據即謂系爭買賣無價金之
        交付而屬虛偽，是被告甲○○確有將定金三十萬元交付被告丁○○乙節，應
        堪認定。
  （四）原告雖主張被告二人就尾款四十萬元之給付方式為何及付清與否陳述不一致
        ，可見其二人實際上並無買賣之合意云云，惟查，被告丁○○辯稱：其餘四
        十萬元因政府發放之補償金均由伊領取，故伊未再向被告甲○○請求等語，
        被告甲○○則辯稱：其餘四十萬元伊係以造林補償金給付等語，並提出原住
        民保留地集水區保護林帶禁伐補償金具領清冊六份為證，由該具領清冊以觀
        ，其上顯示被告甲○○所有之坐落高雄縣茂林鄉○○段一二八七地號土地屬
        禁伐地點，得領取造林補償金，而實際上每年補償金均由被告丁○○具領，
        堪認被告甲○○確有分期給付尾款四十萬元予被告丁○○之事實，是被告間
        既有給付定金三十萬元之事實，尾款四十萬元亦約定以造林補償金給付，足
        見原告所指被告間實際上無買賣價金之交付云云，並非可採。至原告另以土
        地列印清冊上所載之「手續上有錯（確有陳勝原地）」等字樣係被告丁○○
        簽立為由，主張系爭土地係登記錯誤予被告甲○○云云，惟被告丁○○否認
        該筆跡係其所為，原告亦無法舉證以實其說，況所謂「登記錯誤」亦與無買
        賣合意有別，尚難以此證明被告間係通謀虛偽意思表示，從而，原告既未能
        證明被告間無買賣之真意，其訴請確認被告間就系爭土地之買賣關係不存在
        云云，即屬無據，不應准許。
五、綜上所述，被告間既有買賣價金交付之事實，原告復未能證明被告間無買賣之真
    意，即難認被告間就系爭土地之買賣屬通謀虛偽意思表示而為無效，則原告訴請
    確認被告間就系爭土地之買賣關係不存在，為無理由，應予駁回。
六、據上論結，本件原告之訴為無理由，依民事訴訟法第七十八條，判決如主文。
中      華      民      國    九十二    年      九      月     三十     日
                              台灣高雄地方法院民事第五庭
~B審判長法官  陳嘉惠
~B      法官  黃宏欽
~B      法官  鍾素鳳
右正本係照原本作成。
如不服本判決，應於送達後廿日內，向本院提出上訴狀並表明上訴理由，如於本判決
宣示後送達前提起上訴者，應於判決送達後十日內補提上訴理由書（須附繕本）。
中      華      民      國    九十二    年      九      月     三十     日
~B法院書記官  黃麗緞


司法院資訊處製作；財團法人民間司法改革基金會備份。
